【裁判字號】    98,上訴,2691
【裁判日期】    990630
【裁判案由】    傷害致死
【裁判全文】
臺灣高等法院臺中分院刑事判決        98年度上訴字第2691號
上  訴  人  臺灣苗栗地方法院檢察署檢察官
上  訴  人
即  被  告  甲○ ○○○○ ○.
選任辯護人  李東炫律師
上  訴  人
即  被  告  乙○○○○○ ○○.
選任辯護人  劉雅榛律師
被      告  丙○○ ○○○○ .
指定辯護人  廖瑞鍠律師
被      告  丁○○ ○○○○ .
指定辯護人  張格明律師
上列上訴人因被告傷害致死案件，不服臺灣苗栗地方法院98年度
重訴字第 3號中華民國98年11月24日第一審判決（起訴案號：臺
灣苗栗地方法院檢察署98年度偵字第2810號），提起上訴，本院
判決如下：
    主    文
原判決關於甲○ ○○○○ ○○○○(黎孟雄)、乙○○○○○ ○○○○ ○○○○○(阮庭成
) 部分均撤銷。
甲○ ○○○○ ○○○○（黎孟雄）共同犯傷害致人於死罪，處有期徒刑
年拾月。
乙○○○○○ ○○○○ ○○○○○ （阮庭成）共同犯傷害致人於死罪，處有期
徒刑年捌月。
其他上訴駁回。
    犯罪事實
一、丙○○ ○○○○ ○○○（中譯名文玉英，以下簡稱文玉英）、丁○○ ○○
    ○○ ○○○（中譯名文俊英，以下簡稱文俊英）、甲○ ○○○○ ○○○○
    （中譯名黎孟雄，以下簡稱黎孟雄）、乙○○○○○ ○○○○ ○○○○○
    （中譯名阮庭成，以下簡稱阮庭成）與其他外籍勞工友人阮
    文財等人，於民國98年5月24日12時許，聚集於址位於苗栗
    縣後龍鎮○市街3號之「越南小吃部」店內飲酒吃飯，席中
    因文玉英該桌之人員將酒灑及鄰桌，進而與鄰桌越南籍之DU
    ONG VAN NGHIA（中譯名楊文議，以下簡稱楊文議）、TAKHA
    C KHU YEN（中譯名謝克娟，以下簡稱謝克娟）等12人發生
    爭執，詎文玉英、文俊英、黎孟雄、阮庭成等4人竟共同基
    於傷害之犯意聯絡，又其等4人客觀上均對持刀械、鐵製座
    椅或徒手共同攻擊楊文議之身體或頭部等部位，將可能導致
    楊文議因而受傷並導致死亡結果發生有預見之可能，竟於雙
    方人員互罵後，楊文議即持撞牆敲破之玻璃酒瓶與文玉英等
    人對峙，文玉英該桌人員即跑過去毆打楊文議該桌之人員，
    見人即打，適楊文議該桌之謝克娟自2樓上完廁所下來，發
    現文王英該桌之人員與楊文議該桌之人員發生混亂打架，其
    中文玉英、文俊英正共同毆打楊文議，謝克娟即將打人最兇
    悍之文玉英抱住拖到店外後即放手，其間黎孟雄即持破酒瓶
    與謝克娟對峙，並進一步持破裂酒瓶向前刺謝克娟，謝克娟
    以右手抵擋，致謝克娟之右前臂受有撕裂傷，另阮庭成則自
    雙方衝突時起，即外出店外之廚房取得該廚房用刀1把而在
    場參與對峙，但未直接以刀或徒手傷及人，同時間文玉英被
    謝克娟拖拉於店外後，見其胞兄文俊英在店內遭楊文議毆打
    ，即在店外之廚房取得該該廚房用刀1把刀再進去店內，朝
    楊文議之胸部下方刺入1刀，文俊英則於楊文議遭文玉英刺
    傷倒地後，先持該小吃店之廚房用刀1把，先架在楊文議之
    脖子，再持上揭小吃部店內之鐵製座椅朝楊文議頭部丟砸，
    其後文俊英復曾以徒手毆打楊文議該桌之黎文和頭部，但未
    成傷。楊文議因遭文玉英、文俊英共同以徒手、刀械及鐵椅
    之毆擊、刺傷，致受有左前額挫裂傷、顱骨陷沒性骨折、左
    前額葉腦組織挫傷出血之傷害，後因心臟穿刺外傷致心因性
    休克，經送醫後仍急救無效死亡。謝克娟則遭黎孟雄持破裂
    酒瓶擊傷，致受有右前臂撕裂傷之傷害（謝克娟就其受傷部
    分，未提出告訴）。旋文玉英、文俊英、黎孟雄、阮庭成等
    人，因見楊文議被刺當場倒臥且血流滿地，隨即丟棄各自手
    上所持刀械、酒瓶等物，而逃回其等所任職之繽龍實業股份
    有限公司址位於苗栗縣後龍鎮龍津里8鄰90號之宿舍內，並
    於更換衣物後四處逃逸，旋經據報之員警在同日16時至16時
    30分許，分別在前揭宿舍及苗栗縣後龍鎮○○道路逮捕黎孟
    雄及文玉英、文俊英、阮庭成等人。
二、案經苗栗縣警察局竹南分局報請苗栗地方法院檢察署檢察官
    偵查起訴。
    理  由
壹、證據能力
一、按被告以外之人（含證人、共同被告等）於偵查中向檢察官
    所為陳述，除顯有不可信之情況者外，得為證據，刑事訴訟
    法第159 條之1第2項定有明文。偵查中對被告以外之人所為
    之偵查筆錄，或被告以外之人向檢察官所提之書面陳述，性
    質上均屬傳聞證據。惟現階段刑事訴訟法規定檢察官代表國
    家偵查犯罪、實施公訴，依法其有訊問被告、證人及鑑定人
    之權，證人、鑑定人且須具結。而實務運作時，檢察官偵查
    中向被告以外之人所取得之陳述，原則上均能遵守法律規定
    ，不至違法取供，其可信度極高，自得為證據。經查本件證
    人謝克娟、阮氏江、阮氏線、黎文和、裴氏蘭英等於偵查中
    之證述，核無不法取證之情形，且證人謝克娟、阮氏江、裴
    氏蘭英於原審復經傳訊接受交互詰問，已確保被告黎孟雄、
    阮庭成、文玉英、文俊英等人之反對詰問權及在場權，至證
    人阮氏線、黎文和於原審審理期間，已因工作期滿離境，無
    法傳訊，非不予確保被告之反對詰問權及在場權，是上開證
    人於偵查中之結證，依法均得為本件案之證據，可作為本件
    判決認定事實之基礎。
二、次按刑事訴訟法第159條之2所定之傳聞例外，即英美法所稱
    之「自己矛盾之供述」，必符合被告以外之人於檢察事務官
    、司法警察官、司法警察調查中所為之陳述，「與審判中不
    符」，且其先前之陳述，具備「可信性」及「必要性」二要
    件，始例外得適用上開規定，認其先前所為之陳述，為有證
    據能力。此所謂「與審判中不符」，係指該陳述之主要待證
    事實部分，自身前後之供述有所不符，導致應為相異之認定
    ，此並包括先前之陳述詳盡，於後簡略，甚至改稱忘記、不
    知道或有正當理由而拒絕陳述（如經許可之拒絕證言）等實
    質內容已有不符者在內。所謂「可信性」要件，則指其陳述
    與審判中之陳述為比較，就陳述時之外部狀況予以觀察，先
    前之陳述係在有其可信為真實之特別情況下所為者而言。例
    如先前之陳述係出於自然之發言，審判階段則受到外力干擾
    ，或供述者因自身情事之變化（如性侵害案件，被害人已結
    婚，為婚姻故乃隱瞞先前事實）等情形屬之，與一般供述證
    據應具備之任意性要件有別。至所謂「必要性」要件，乃指
    就具體個案案情及相關證據予以判斷，其主要待證事實之存
    在或不存在，已無從再從同一供述者取得與先前相同之陳述
    內容，縱以其他證據替代，亦無由達到同一目的之情形（最
    高法院96年度台上字第4365號裁判意旨可資參照）。查，證
    人謝克娟、阮氏江、裴氏蘭英等人固前曾於警詢就被告黎孟
    雄、阮庭、文玉英、文俊英等人之本件犯罪事實為供述，嗣
    後其等固曾經於原審傳喚到庭接受交互詰問結證，其等所證
    與警詢所供之內容大略相符，惟因審理中之訊問、詰問、對
    質，涉及當事人攻防之取捨，非必然對證人於警詢所供各節
    為全面性之詰問、對質，以致警詢所供各節未必全然於審理
    中再次證述呈現（例如指認何被告持何把刀械），或事後證
    人之部分記憶模糊，或證人警詢之部分供述有利於被告（例
    如楊文議有拿酒瓶往牆壁敲破並舉起）等情形（均詳後載）
    ，亦即上開證人於警詢所為之供述，有較法院審理之結證詳
    細而完整，後者之結證則較片斷，而上開證人於警詢之供述
    攸關被告等人之犯罪事實，即為證明被告等人犯罪所必要，
    且是案發後第一時間之取證，供述內容不具可代替性，具可
    信性（均詳下列論證），自得為證據。
三、復按刑事訴訟法第156條第2項規定：被告或共犯之自白，不
    得作為有罪判決之唯一證據，仍應調查其他必要之證據，以
    察其是否與事實相符。其立法意旨乃在防範被告或共犯自白
    之虛擬致與真實不符，故對自白在證據上之價值加以限制，
    明定須藉補強證據以擔保其真實性。又利用非共同被告之共
    犯之自白或其他不利於己之陳述，為認定被告犯罪之證據，
    不特與利用被告自己之自白作為其犯罪之證明同有自白虛偽
    性之危險，亦不免有嫁禍於被告而為虛偽供述之危險。故就
    刑事訴訟法第156條第2項之立法意旨觀之，非共同被告之共
    犯之自白或其他不利於己之陳述，固得作為認定被告犯罪之
    證據，但不得作為有罪判決之唯一證據，仍應調查其他必要
    之證據，以察其是否與事實相符，亦即仍須有補強證據以擔
    保該共犯自白之真實性，始得採為斷罪之依據，最高法院92
    年度台上字第1985號判決參照。另刑事訴訟法第159條第1項
    及第159條之1至5所稱「被告以外之人」依立法理由所載，
    包括共同被告、共犯、證人、鑑定人、被害人等，並不限於
    證人，惟同法第166條及第158條之3復規定證人應命具結，
    依法應具結而未具結者，其證言不得作為證據，則前揭所稱
    「被告以外之人」，自應區分證人、鑑定人及共同被告、共
    犯、被害人等2種態樣分別情況以觀，從而，證人之陳述，
    如其於證述之時係依法應具結者，即應具結，否則應依刑事
    訴訟法第158條之3之規定，認不具證據能力，而不得作為證
    據，而證人、鑑定人以外之其餘共同被告、共犯、被害人，
    於其陳述之時，若無應命具結之規定，依文義解釋，共同被
    告、共犯及被害人，於合於刑事訴訟法第159條之1至5之規
    定者，即應有證據能力。是本件共同被告文玉英、文俊英於
    警詢、偵查（除如下述被告文玉英之警詢、偵查筆錄部分記
    載係通譯人員翻譯有誤，應予剔除者外〉法院審理中所為不
    利於己之自白，依上開說明，對共犯即同案被告黎孟雄、阮
    庭成而言，自有證據能力，僅係該自白應有補強證據足以證
    明該自白之犯罪事實具有相當程度真實性，始得作為有罪判
    決之依據。又共同被告文玉英復於本院經被告黎孟雄、阮庭
    成聲請行交互詰問，已確保被告黎孟雄、阮庭成2人之反對
    詰問權，至共同被告文俊英則經被告黎孟雄、阮庭成自由處
    分其反對詰問權，而未予聲請詰問，不生剝奪其反對詰問權
    ，是共同被告文玉英、文俊英於警、偵、審中所為之自白供
    述，就被告被告黎孟雄、阮庭成言，雖為被告以外之人於審
    判外之言詞而屬傳聞證據，然參諸前揭規定，本院亦認為適
    當，自有證據能力。
四、卷附「法務部法醫研究所（98）醫鑑字第0981101529號鑑定
    報告書」、「法務部法醫研究所（98）醫剖字第0981101486
    號解剖報告書」，均係該所依檢察官囑託執行鑑定職務所出
    具之書面鑑定報告，依刑事訴訟法第159條之4規定「除前3
    條之情形外，下列文書亦得為證據：一除顯有不可信之情況
    外，公務員職務上製作之紀錄文書、證明文書。二除顯有不
    可信之情況外，從事業務之人於業務上或通常業務過程所須
    製作之紀錄文書、證明文書。三除前2款之情形外，其他於
    可信之特別情況下所製作之文書。」，及依同法第208條第1
    項準用同法第206條第1項之規定，屬於傳聞法則之例外，自
    得作為證據。又臺灣苗栗地方法院檢察署苗檢醫（甲）字第
    5186號相驗屍體證明書，係檢驗員、法醫師等公務員依其等
    所見在職務上製作之紀錄文書、證明文書，且無顯不可信之
    情況，依刑事訴訟法第159條之4第1款之規定，亦得採為認
    定本件犯罪事實所憑之證據。
五、卷附現場照片，係屬機械性紀錄特徵，也就是認識對象的是
    照相鏡頭，透過鏡頭形成的畫面映寫入膠卷或相機記憶體，
    然後還原於照相紙上，故照相中不含有人的供述要素，再現
    實情形與作為傳達結果的照相，在內容上的一致性是透過機
    械的正確性來加以保障的，在照相中，並不存在人對現實情
    形的知覺、記憶，在表現時經常可能發生的錯誤（如知覺的
    不準確、記憶隨時間推移而發生的變化），故照相當然是非
    供述證據，並無傳聞法則之適用，又本件卷附照片均係透過
    相機拍攝後經影印所得，均與本案犯罪事實有自然之關聯性
    ，經查並無不得作為證據之事由，依法自得作為證據。
六、按被告以外之人於審判外之言詞或書面陳述，除法律有規定
    者外，不得作為證據，刑事訴訟法第159條第1項固定有明文
    。惟被告以外之人於審判外之陳述，雖不符同法第159條之1
    至之4之規定，而經當事人於審判程序同意作為證據，法院
    審酌該言詞陳述或書面陳述作成時之情況，認為適當者，亦
    得為證據。又當事人、代理人或辯護人於法院調查證據時，
    知有第159條第1項不得為證據之情形，而未於言詞辯論終結
    前聲明異議者，視為有前項之同意，同法第159條之5第2項
    亦定有明文。經查，本判決下列所引用除上開人證以外之其
    餘各項證據資料之證據能力，檢察官、被告等及渠等之辯護
    人就本判決所引用各項證據均表示不爭執或僅爭執其真實性
    即證明力部分（見原審卷第179頁98年10月20日審判筆錄、
    本院卷(一)第126頁正、背面99年1月18日準備程序筆錄、卷(三)
    第77頁至80頁99年6月9日審判筆錄）），而未於言詞辯論終
    結前對證據能力部分聲明異議，本院認前開證據資料作成時
    之情況，並無任何違法取證之不適當情形，以之作為證據使
    用係屬適當，自得採為認定事實之證據。
貳、認定犯罪事實所憑之證據及理由
一、上訴人即被告黎孟雄、阮庭成部分：
    訊據上訴人即被告黎孟雄（下稱被告黎孟雄）、上訴人即被
    告阮庭成（下稱被告阮庭成），固就渠等於前揭犯罪事實欄
    所述時間，與同案被告文玉英、文俊英等人於越南小吃部飲
    酒吃飯，嗣後同桌友人文玉英等與鄰桌即被害人楊文議等人
    發生口角爭執，進而發生鬥毆等情，惟均矢口否認參與鬥毆
    ，被告黎孟雄辯稱：鬥毆發生時，伊離席去上廁所，回來後
    雙方已經打起來，伊為了防身自保，乃至店外撿拾酒瓶回店
    內，回來時被害人已經倒地，於案發時伊未曾持刀，僅有持
    未破掉的酒瓶防身，亦未持酒瓶毆打被害人楊文議或其他人
    ，其單純持酒瓶在場之行為難認與被害人之死亡有因果關係
    云云；被告阮庭成則辯稱：伊雖有拿起刀子，但馬上又放下
    ，並未持刀進入店內，亦未毆打被害人或其他人，伊進入店
    內乃是為了勸架，至伊所著衣物沾有血跡應該是勸架時被噴
    濺到云云。經查：
  (一)證人即同案被告文玉英、文俊英於原審及本院（原審卷第52
    頁、第143頁、第184頁、本院卷(一)第126頁、卷(三)第83頁背
    面）供述，均已坦承有於上開犯罪事實所載之時間，在越南
    小吃部內飲酒吃飯，後因與鄰桌楊文議等人發生爭執，雙方
    遂發生鬥毆，其間由文玉英持越南小吃部之廚房用刀1把，
    朝楊文議之胸部下方刺入，文俊英並於楊文議遭文玉英刺傷
    倒地後，復持上揭小吃部店內之鐵製座椅朝楊文議頭部丟砸
    ，致楊文議受有左前額挫裂傷、顱骨陷沒性骨折、左前額葉
    腦組織挫傷出血之傷害，後因心臟穿刺外傷致心因性休克，
    經送醫後仍急救無效死亡等情之傷害致死犯行。
  (二)被害人楊文議於98年5月24日於越南小吃店因鬥毆受傷倒地
    ，經送醫院急救，惟於到院前已無呼吸心跳血壓，經積極急
    救仍無法恢復自發性呼吸心跳血壓，即於到院前已死亡，嗣
    經解剖檢驗，楊文議係受有劍突下穿刺傷，右心室穿刺切割
    ，上胸部、左上臂、前額表淺穿刺傷，左前額鈍傷併顱骨陷
    沒性骨折與額葉鈍挫傷，左顳擦挫傷等傷害，而因心因性休
    克、心臟穿刺外傷死亡等情，此有行政院衛生署苗栗醫院之
    楊文議病歷資料（見98年偵字第2810號卷(二)第87至第91頁)
    、苗栗地方法院檢察署98年度相字第228號相驗卷宗、苗栗
    地方法院檢察署哲相甲字第228號相驗屍體證明書（見98年
    度相字第228號卷第64頁）及法務部法醫研究所98年醫鑑字
    第0981101529號解剖鑑定報告書（見同相字卷第111至113頁
    ）等在卷可稽。並有刑案現場圖、現場照片40張（可證明越
    南小吃部內部桌椅擺設位置及鬥毆後現場狀況、血跡分佈等
    事實，見98年偵字第2810號卷(一)第123至142頁、98年相字第
    22 8號卷第90至108頁）、扣案刀械照片5張（可證明本件被
    告等人參與鬥毆所持刀械之外觀，見98年偵字第2810號卷(二)
    第67至69頁）、被害人傷口及送醫後縫合及當時所著衣服破
    洞照片6張（可證明被害人楊文議胸部位置遭刀子刺傷之事
    實，見98年偵字第2810號卷(二)第70至72頁）及扣案刀械4把
    、被告文玉英犯罪時所穿並沾有血跡之衣服、褲子各1件等
    足資佐證。
  (三)犯罪經過之釐清：
    按證人之證詞，屬供述證據之一種，而供述證據具有其特殊
    性，與物證或文書證據具有客觀性及不變性並不相同。蓋人
    類對於事物之注意及觀察，有其能力上之限制，未必如攝影
    機或照相機般，對所發生或經歷的事實能機械式無誤地捕捉
    ，亦未必能洞悉事實發生過程之每一細節及全貌。且常人對
    於過往事物之記憶，隨時日之間隔而漸趨模糊或失真，自難
    期其如錄影重播般地將過往事物之原貌完全呈現。此外，因
    個人教育程度、生活經驗、語言習慣之不同，其表達意思之
    能力與方式，亦易產生差異。故供述證據每因個人觀察角度
    、記憶能力、表達能力、誠實意願、嚴謹程度及利害關係之
    不同，而有對相同事物異其供述之情形發生，而其歧異之原
    因，未必絕對係出於虛偽所致。是以證人之證詞，遇有前後
    不一，或彼此互相齟齬之情形，法院應就其全盤供述之意旨
    ，佐以卷內證據為綜合判斷，並依據經驗法則及論理法則，
    詳予剖析其供述異、同之情形，調查其他必要之證據，以去
    瑕存真，定其取捨，若足認其關於基本事實之陳述，果於真
    實性無礙時，即非不得予以採信。況證人之供述，前後稍有
    不符或相互間有所歧異，究竟何者可採，事實審法院非不可
    本於經驗法則，斟酌其他情形，作合理之比較，定其取捨；
    若其基本之陳述與真實性無礙時，仍非不得予以採信，非謂
    一有不符或矛盾，即認其全部均為不可採信；從而供述之一
    部認為真實者，予以採取，自非證據法則所不許。因之，證
    人供述前後縱有差異，事實審法院依憑證人前後之供述，斟
    酌其他證據，本於經驗法則與論理法則，取其認為真實之一
    部，作為論罪之證據，自屬合法，亦迭經最高法院著有判決
    足按。本案事發於偶然，由下列證人之供證可知當時場面混
    亂，則在場之人，或因各自經歷不同，或因所在位置之見聞
    角度不度，其縱有就見聞犯罪經過之說詞不同，並非既無足
    採。經查：
    1.證人即被害人楊文議之友人（TA KHAC KHUYEN）謝克娟之
      供證：
    98年5月24日警詢證稱：「我是去參加朋友杜允讓的慶生
      會，我和黎文和、斐氏蘭英、阮氏線、杜允讓於12時許到
      越南小吃店準備幫杜允讓慶生，楊文議於12時30分才到場
      和我同桌的總共有10幾個人，在我們吃飯的過程中，後面
      有一桌的客人(我不認識)當時雙方都在吃飯唱歌，我去上
      廁所，當我從廁所出來時我就看見有3人在打楊文議，那
      時我就進去拉文玉英出來，這時黎孟雄就拿破酒瓶過來剌
      我，第一次往我右腿上，我躲過去，接著他剌我右手，我
      便伸右手去擋酒瓶，第三次他要想要用啤酒在打我，這時
      我跟他講道理，問他為什麼要打他，這時我一轉頭便看到
      楊文議倒地，我就跟其他人去把楊文議拉出來，那時楊文
      議肚子有流血，當我們把楊文議拉出來時警察就到場了。
      那時我就到外面打電話通知翻譯何春南到場。等翻譯何春
      南到場後，翻譯何春南帶我去醫院治療。（楊文議是被何
      人砍殺毆打？）當時我事先把文玉英拉出來後，我便和黎
      孟雄發生爭吵，我看到文玉英去廚房拿東西(我沒看清楚
      是拿什麼東西)又進去裡面，那時我正被黎孟雄拿酒瓶刺
      我，我沒看到楊文議是遭何人砍殺。（你何處有受傷？）
      右前臂有撕裂傷。（你們如何會與文玉英、黎孟雄爭吵？
      ）我去上廁所前都沒有爭吵跡象，當我從廁所出來時就已
      經在鬥毆，我不知道因何事才發生爭吵。」等語（見98年
      偵字第2810號卷(一)第72至75頁）。
    98年5月25日偵訊具結證稱：「(提示被告照片)有沒有看
      這4個人跟阮文財拿刀子？）我看到文氏兄弟拿刀，我沒
      有看到黎孟雄、阮庭成拿刀。（所以並不是針對楊文議打
      ？）是。」等語（見98年偵字第2810號卷(二)第39至40頁）
      。
    98年7月7日偵訊具結證稱：「（黎孟雄是朝著你砍你，還
      是看到人什麼人都砍？）他是針對我（黎孟雄用什麼東西
      打你？）已經打破的玻璃瓶。（你有無看到他手上有拿刀
      嗎？）沒有。（〈提示阮廷成照片〉阮廷成手上有無拿刀
      ？）我不知道。（阮廷成有無打架？）我沒印象。（你說
      黎孟雄拿酒瓶揮到你，到楊文議被刺，有多久時間？）大
      概4、5分鐘。（這4，5分鐘大家都在打架？）對。（楊文
      議在死亡之前有幾個人攻擊他？幾個人在打他？）3個。
      （哪3個〈提示文玉英照片〉？）文玉英，文玉英打他的
      時候手上有拿刀。（〈提示阮廷成照片〉有無打死者？）
      這個我不知道。(〈提示文俊英照片〉有無打死者？）有
      ，打的時候手上有拿刀。(〈提示黎孟雄照片〉有無打死
      者？）沒有打他，手上有沒有拿刀我不知道。（你不是說
      有3個人？是不是辛○○？〉不是，是另外一個跑掉的沒
      有抓到的。（跑掉的那個人有沒有拿刀？）記不住了。（
      （誰開始吵架的？）我上洗手間我不知道。（你說你看到
      3個人在打楊文議，你去把文玉英拉出來？）是。（黎孟
      雄拿酒瓶刺你，是朝哪裡刺？）大腿，他先瞄我的大腿，
      我躲過去之後他要刺我的肚子，我用手去擋。（楊文議被
      刺的時候，你在跟誰打架？）跟黎孟雄。（你有無問黎孟
      雄你為何要打我？）對。（他怎麼說？）他說我的朋友跟
      他起爭執。（〈提示黎孟雄照片〉有無打死者？）沒有打
      他，手上有沒有拿刀我不知道。」等語（見98年偵字第28
      10號卷(二)第149-150頁）。
    98年10月13日原審具結證稱：「（98年5月24日在後龍的
      越南小吃部發生打架是什麼原因？）我不知道。（你一開
      始人在那裏？）為什麼我不知道打鬥的原因，是當時我在
      2樓的廁所。（你看到一樓打架的情形？）我從2樓廁所下
      來我就看到很混亂有打架，我就抱著文玉英要勸架。（你
      從2樓廁所下來看到的情形請簡單陳述？）當時我在二樓
      的廁所下來我看到打鬥時，我從後面抱住文玉英，抱住他
      兩隻手把他拉到外面，當時跟我一起到2樓上廁所的人看
      到我抱著文玉英，就用手打我。（在庭被告中有無用手打
      你的那個人？）沒有，我確定沒有，因為在警察局做筆錄
      的隔天警察就放走了。（你在警局講說你從廁所出來有看
      到3個人在打楊文議，這情形是不是實在的？）對，我有
      看到2、3個人衝進去打楊文議，我看到文玉英是最兇的，
      我才從後面抱住文玉英，把他拉到外面。（抱出來外面之
      後？）我抱住文玉英，另一個也是從廁所下來的人用手打
      我，黎孟雄用酒瓶打我，（他）用破的酒瓶一直嚇我〈用
      手筆劃向前刺的動作〉（後來你有沒有被打到？）有用破
      掉的酒瓶一直嚇我，我就用手舉起來反抗，酒瓶就刺到手
      。有受傷，有流血。（手受傷後來發生什麼事？）酒瓶刺
      傷我的手時，那時楊文議已經倒下來了，楊文議另一個友
      人把楊文議拉到後面，那時我才注意到楊文議前面被刺傷
      流血，警察來後我就打電話給公司，送楊文議去醫院。（
      楊文議倒下來之前他周圍有多少人跟他打架？）那時我不
      清楚，因為我跟黎孟雄在後面的門。（你一開始從廁下來
      時，你之前是說有3個人，今天說有2、3個人在打楊文議
      ，可否確定幾個人在打楊文議？）那時非常混亂，有看到
      2、3個人，但是我不確定是2個還是3個，但是那群人裏面
      有人勸架。我確實只看到2、3個人，我從2樓廁所下來確
      實是看到2、3個人打，不過後來我在外面不清楚。（從你
      剛才的證述，除了能確定黎孟雄有拿酒瓶刺你，及有看到
      文玉英在打楊文議你把他拉出來，另外那位被告文俊英及
      阮庭成你有看到他們打架的情形？）我確定有文玉英、黎
      孟雄有參加打架，但是文俊英、阮庭成是當天有在場，但
      是有沒有參加打鬥我不確定。（為何沒有辦法確定是因為
      當時有人在打你還是有其他原因？）因為我從2樓下來看
      到文玉英最兇的，所以我就抱住文玉英，又被黎孟雄持酒
      瓶打，我就在外面沒有注意到。（98年7月7日你在檢察官
      面前有講說黎孟雄沒有持酒瓶就沒有毆打楊文議這個是實
      在的嗎？）對。（你在檢察官面前是說有3個人毆打楊文
      議是正確的？）對。（你在檢察官面前有指認文玉英、文
      俊英有毆打楊文議這是正確的嗎？）有。（是不是有說第
      3個毆打楊文議的人已經跑掉了，警方沒有抓到？）我最
      認識文玉英及文俊英有毆打楊文議，剛剛有1個人，就是
      隔天做完筆錄警察放他走的那個人，是打我的人，不是打
      楊文議的人。（在你下樓之後有看到爭吵，從爭吵之後，
      從頭到尾有無看到被告阮庭成有拿刀或是用手去打楊文議
      ？）很混亂所以我沒有親眼看到。（有看到被告阮庭成有
      拿刀或用手去攻擊別人，除了楊文議以外的人？）沒有。
      （你有看到阮庭成有在跟別人吵架嗎？）沒有。（你在98
      年5月25日及98年7月7日在檢察官面前都有證述說沒有看
      到阮庭成有拿刀，是不是實在的？是不是真的？）對。（
      你下樓時有看到文玉英、文俊英及另一個人是誰在傷害楊
      文議？）我不知道。（你看到裏面最兇的是文玉英，你把
      他抱走，然後黎孟雄就衝過來傷害你，是否如此？）對。
      （你什麼時候把文玉英放掉？）因為我把文玉英抱住拉出
      來外面，文玉英已經在外面了我才放手。你看到黎孟雄從
      那裏衝出來？）因為我從2樓下來抱住文玉英之後，在我
      後面上廁所的人，那個人下來就打我，因為我抱住文玉英
      抱出來，他就打我，所以我沒有注意黎孟雄從那裏出來攻
      擊我。（你看到黎孟雄要攻擊你時那個酒瓶已經破了嗎？
      ）已經破掉了。」等語（原審卷第132至第141頁）。
    由上開證人謝克娟之供證以觀，事發經過為：於證人謝克
      娟自2樓上完廁所下來後，即發現被告文王英該桌之人員
      與楊文議該桌之人員發生混亂打架，並非單針對楊文議毆
      打，其中被告文玉英、被告文俊英共同毆打楊文議，並不
      包括黎孟雄、阮庭成在內，謝克娟即將打得最兇之文玉英
      抱住拖到店外後即放手，其間黎孟雄即持破酒瓶與謝克娟
      對峙，同時間楊克娟看到文玉英去廚房拿東西又進去店內
      ，斯時黎孟雄持破酒瓶向前刺謝克娟，謝克娟以右手抵擋
      ，致其右前臂受有撕裂傷，後謝克娟一轉頭，便看到楊文
      議倒地等情。又雖謝克娟於警詢時供稱下樓時見包括被告
      文玉英、文俊英在內共3人毆打楊文議等語，然其於原審
      則就該3人究係何人？有無共同毆打？有無持刀等節，均
      無法明確供述，並稱當時情況混亂等語，則因證人謝克娟
      對該3人是否共同參與毆打既無法確認，則基於罪疑為輕
      ，仍應僅有被告文玉英、文俊英共同毆打楊文議。
    而謝克娟係因右前臂受有撕裂傷，而於98年5月24日（即
      本件案發日）前往衛生署苗栗醫院急診乙節，此有謝克娟
      所提出之衛生署苗栗醫院診斷證明書在卷可考（見98年偵
      字第2810號卷(一)第51頁），另證人阮氏江亦於原審證稱黎
      孟雄有拿酒瓶對著我們沒有打架的這群人說誰要打架就來
      吧等語（原審卷第123頁、131頁，詳後述），證人阮氏線
      於偵查證稱被告黎孟雄有參加打鬥，及渠友人中除楊文議
      死亡外，另有1人受傷等語（98年偵字第2810號卷(二)第141
      頁、第142頁，詳後述），顯被告黎孟雄確實亦有參與鬥
      毆，謝克娟所證其遭黎孟雄持破酒瓶刺傷右前臂等語，要
      為屬實。
    雖證人謝克娟對阮庭成於案發當時有無持刀乙節，證稱：
      沒有看到云云，惟被告阮庭成於98年5月25日警詢已自承
      ：「案發當時我到店外取1把刀，但是馬上又將刀放下來
      後就到店裡去勸架。（問：你當時拿那一把刀做何用途？
      ）我當時不知道心裡怎麼會想拿那一把刀，我不清楚。」
      等語（見98年偵字第2810號卷(一)第33頁），另證人阮氏線
      於95年7月1日偵訊具結證稱：「(〈提示阮廷成〉)他有沒
      有拿刀，在哪一個位置？）我有看到他拿刀，但沒看到他
      打人。（那他拿刀子有無揮舞？）只有看到他拿刀子。（
      他拿刀子拿多久？）起衝突時一直到楊文議倒下的時候都
      有看到他拿刀子。不知道什麼時候才把刀子放掉。」等語
      （見98年偵字第2810號卷(二)第141頁至142頁）。顯見於雙
      方衝突之際，被告阮庭成確曾經一度至小吃店廚房拿取刀
      械，並為證人阮氏線所目睹。謝克娟於案發當時忙於拖出
      被告文玉英，並與黎孟雄對峙，其甚至無法發現另一位趁
      機毆打伊之人係何人，則其未發現阮庭成持刀，乃係見聞
      角度不同，就此應以證人阮氏線所證為主。
    2.證人即被害人楊文議之友人（NGUYEN THI GIANG）阮氏江
      之供證：
    98年5月24日警詢供稱：「我朋友番工安、鄧光德約我要
      去參加杜允讓的慶生會，我就和番工安、阮有成、戊○、
      辛○○、鄧光德於13時30分許到越南小吃店準備幫杜允讓
      慶生，和我同桌的總共有10幾個人，在我們吃飯的過程中
      ，後面有一桌的客人(我不認識)把酒杯裡的啤酒直接往我
      們這一桌潑灑過來2次，我們都不理會，但是第三次後面
      那一桌的人又潑灑啤酒，我們這一桌就有2、3人(其中一
      人是楊文議)站起來問對方，為什麼要對我們潑灑啤酒，
      後來那一桌的人全部都衝上來打楊文議。我當時看見楊文
      議身體流很多血，接著很多人就往外跑，我也就往外跑。
      （楊文議是在何處？被何人砍殺毆打？）楊文議是在苗栗
      縣後龍鎮○○里○市街3號越南小吃店店內被殺死的。當
      時隔壁桌3、4個人來打楊文議，我看到楊文議倒在地上身
      體流血時，當場看到文玉英手上拿著1把刀，刀上還沾有
      血跡。（楊文議除了遭文玉英殺死外是否還有人打他？）
      我只有看到文玉英拿刀，文俊英拿椅子，黎孟雄手上拿酒
      瓶。（在打楊文議的過程中，你是否有看到有人拿刀？）
      我有看到文玉英拿刀。（警方請你當場指認其它在場人，
      你是否可以指認是何人拿刀？）指認犯罪嫌疑人紀錄表上
      編號4〈本院按，即指文玉英，見98年偵字第2810號卷(一)
      第48頁，及同卷第49頁指認照片姓名對照表〉就是拿刀之
      人。編號1〈本院按，即指文俊英）就是拿椅子打楊文議
      之人。編號2〈本院按，即指黎孟雄）就是手上拿酒瓶之
      人但是我沒有看到他打楊文議。（現在在本所之兩支刀是
      否就是文玉英拿的刀。）編號26的刀〈按見98年偵字第28
      10號卷(一)第745頁〉即是文玉英手上拿的刀。」等語（見
      98年偵字第2810號卷(一)第96至99頁）。
    98年5月25日偵訊具結證稱：「(〈提示被告照片〉有沒有
      看這4個人跟阮文財拿刀子？）我有看到文玉英拿刀，其
      他3個沒有看到。(〈提示兇刀照片編號1、15、25、26〉
      文玉英拿哪一把刀我確定是26號。（你們看到的時候是已
      經插進去了，還是還沒插進去？）我看到的時候是還沒插
      進去。（所以並不是針對楊文議打？）是。（他們亂打的
      時候你們人在哪裡？）因為楊文議是最前面被打，楊文議
      先倒下，然後再被打。」等語（見98年偵字第2810號卷(一)
      第39至40頁）。
    98年10月13日原審具結證稱：「當天我們這桌的人有人生
      日，我們這桌大家都很快樂，隔壁桌的人都不認識，我看
      到隔壁桌的人有人潑啤酒過來，第二次潑啤酒過來時，我
      們這桌的人楊文議就站起來跟隔壁桌的人講話，我不知道
      楊文議是不是有說話刺激到他們，楊文議就被打，就倒下
      來。（打架時你站在何處？）當時我站在越南小吃店後面
      的門。（請說明當時看到有多少人在打架？）當時是對方
      那桌的人有大約8、9個人左右，發生中途不知道人從什麼
      地方來，很多人，還有外面的人進來。（你們這桌的人多
      少人參與打架？）只有楊文議一個人站起來打架，我們都
      沒有。（請說明最後有多少人在打楊文議？）當時我很害
      怕很緊張，所以沒有看清楚多少人打楊文議。（〈請提示
      偵卷(一)第98頁第8行〉警察問你話時，你說隔壁桌的人有3
      、4個人打楊文議，後來你看到楊文議倒地身上有血，文
      玉英手上拿1把刀，刀子有血，當時情形是不是這樣？）
      我的意思是說楊文議還沒有倒下來之前，我有看文玉英持
      刀，然後楊文議倒下後，我也有看到文玉英持刀，刀有血
      ，我不確定這一刀是誰刺的。（今天在庭的4位被告，有
      沒有可以指認有無參與打架？）隔壁桌就是被告那桌確定
      有這4個人，但是這4個人是不是全部參與到，我不確定，
      因為我看不清楚。（〈提示警局筆錄即同偵卷(一)第98頁第
      10行〉你說你有看到文玉英持刀，文俊英拿椅子，黎孟雄
      手上拿酒瓶，是不是這個樣子？）是。（有沒有看到另一
      位被告阮庭成，在打架那一群人中？）沒有，我沒有看到
      這個人。（請說明看到黎孟雄手上拿酒瓶，這個酒瓶是完
      好的還是破掉的？）好好的，酒瓶還沒有破。（你看到黎
      孟雄手上拿酒瓶在做什麼？）黎孟雄有拿酒瓶，跟我們講
      如果有誰要打架就來吧。（楊文議倒下來後還有人打楊文
      議，這個情形請說明？）我看到有人拿鐵的椅子打。在楊
      文議倒地的時刻，楊文議周圍有多少人？）4、5個人。但
      是背後還有很多人。（這4、5個人在楊文議周圍對楊文議
      做什麼事？）有人打、有人勸架，很混亂。因為楊文議倒
      下來時我已經在後面的門那邊，後面的門那邊，在我前面
      還有很多人，我不清楚。（你剛才說還有人勸架這是什麼
      意思？）因為那個拿椅子打人的還在打，也有一些人把椅
      子搶回來，說不要打了，把椅子拿回來。（你看到人家把
      椅子搶回來是在楊文議倒地之後？）是楊文議已經倒地了
      。就看到有人把椅子拿回來。（辯護人反詰問：你看到的
      黎孟雄拿的酒瓶有沒有破掉？）沒有。（在警察局時你有
      說編號2就是手上拿酒瓶之人，但是我沒有看到他打楊文
      議，是否有講這樣的話？）對。（〈請提示98偵2810號卷
      (一)第48頁犯罪嫌疑人紀錄表）編號2是不是就是在庭的被
      告黎孟雄？）對，就是他拿酒瓶。（為何你在警察局會講
      到說被告這一桌全部的人都有衝上來打楊文議？）我沒有
      指名道姓是誰打楊文議，因為當時很混亂，全部亂起來了
      ，很多人所以我才這樣講。我的意思是說不是全部那桌的
      人都打楊文議，只有幾個人，不是全部。（再確認你案發
      當天確定是沒有看到黎孟雄去毆打楊文議？）我沒有親眼
      看到黎孟雄有沒有打人。（你當時只有看到文玉英拿刀，
      有看到被告阮庭成拿刀嗎？）沒有。（從頭到尾都沒有看
      過阮庭成拿刀？）對，從頭到尾都沒有看到阮庭成拿刀。
      （你從頭到尾沒有看過阮庭成去用手去打別人？打其他人
      ？）我沒有看到。（你剛剛有提到說聽到有人在勸架，勸
      架的人聲音是男生還是女生？）那時很混亂，不過我想應
      該是男生的聲音。（有沒有看到阮庭成用手去打楊文議？
      ）沒有看到。（你再確認一次，庭上4位被告當天是不是
      在場與你們這一桌的楊文議發生爭執？）我確定是文玉英
      、文俊英、黎孟雄，我確定有看到他們有在那裏，但是我
      沒有看到黎孟雄有打人，我沒有看到阮庭成在那群人裏面
      。楊文議去被告那桌去問是誰潑酒過來這邊，被告隔壁桌
      有兩、三個人站起來，後來文玉英對楊文議罵髒話。楊文
      議站起來去隔壁桌問說是誰潑啤酒過來，隔壁桌被告那桌
      的兩三個人站起來，我看到文玉英站起來罵髒話，罵髒話
      之後，我看到楊文議拿酒瓶撞牆壁弄破酒瓶，還沒有打人
      ，弄破酒瓶後還沒有打人，隔壁那桌的人就跑過來打人，
      沒多久楊文議就倒下來了。（看到那桌的誰跑過來打？）
      我看到文玉英跟楊文議面對面持刀，有一些人在那邊打，
      其他還有一些人我看不清楚，不過我確定是文玉英持刀，
      那些打的人我記得有文玉英。（你是說當時楊文議拿酒瓶
      撞向牆壁時，文玉英手上就有刀了，還是跑出去拿，怎麼
      樣拿到刀的？）兩邊罵髒話後，楊文議拿起酒瓶弄破酒瓶
      就舉起來，就看到對方就有刀子了，我不確定是對方當時
      就有刀子放在身上，還是跑出去，但是確定是拿酒瓶的時
      候就有刀了。楊文議倒下來之後，我才看到黎孟雄拿酒瓶
      。因為打架，我們就站到後面的門那邊，黎孟雄沒有站在
      楊文議倒的地方，他是拿酒瓶對著我們沒有打架的這群人
      說誰要打架就來吧。（是在楊文議倒地之後，你才看到有
      勸架的行為，或是在打架中，楊文議還沒有倒地之前，你
      就有看到勸架的行為？）楊文議倒下來之後才有感覺到有
      人在那邊勸架，拉著椅子。」等語（原審卷第120頁至第
      131頁）
    由上開證人阮氏江之見聞，本案雙方衝突起因於文玉英該
      桌有人喝酒潑酒至楊文議該桌，楊文議乃起而與文玉英該
      桌人員爭執，兩邊互罵髒話後，文玉英該桌人員即跑過去
      毆打楊文議，並非只針對楊文議毆打，楊文議即拿起酒瓶
      弄破酒瓶並舉起，隨後即見到文玉英持刀，然後楊文議即
      倒下後，阮氏江有看到文玉英之持刀上有血，並看到文俊
      英拿鐵椅子毆打楊文議，其後才有人要拉開椅子勸架；又
      阮氏江未見黎孟雄、阮庭成有參與毆打楊文議，但黎孟雄
      有拿酒瓶對著阮氏江等人沒有參與打架的人說：誰要打架
      就來吧等語等情。
    雖證人阮氏江證稱從頭至尾未見阮庭成持刀，及其見黎孟
      雄持完整未破之酒瓶云云，惟查，證人阮氏江供稱：「楊
      文議倒下來時我已經在後面的門那邊，後面的門那邊，在
      我前面還有很多人，我不清楚」等語，則顯見其當時所在
      之位置並未看到全貌，此由其自稱僅見楊文議倒下，亦見
      文玉英持刀，並沾有血跡，卻未見是否為文玉英刺傷楊文
      議乙節，亦足確認其未見全貌。再者。於雙方衝突之際，
      被告阮庭成確曾經一度至小吃店廚房拿取刀械，並為證人
      阮氏線所目睹，業已如前述。另一般衝突現場，如有人以
      酒瓶敲破而作為武器，在眾人混亂失其理性下，通常亦會
      引起其他在場人之仿效跟進，而本件案發時，楊文議既已
      將酒瓶敲破並高舉以資對抗文玉英等人，則黎孟雄因手無
      寸鐵進而跟進仿效，乃事理之常，否則其持酒瓶究竟為何
      ？﹗況且證人謝克娟係直接與黎孟雄對峙並以其手臂抵擋
      黎孟雄之酒瓶並因此右臂受傷之人，倘黎孟雄所持之酒瓶
      係完整未破損，當不致於造成謝克娟受有撕裂傷，是證人
      阮氏江所見雖與謝克娟不同，但係混亂中彼此經歷、見聞
      角度不同所致，並非嚴重矛盾，就此自應以親身經歷之謝
      克娟所供者為主。
    3.證人即被害人楊文議之友人阮氏線之供證：
    98年5月24日警詢供稱：「我是去參加朋友杜允讓的慶生
      會，我和黎文和、斐氏蘭英、謝克娟、杜允讓於12時許到
      越南小吃店準備幫杜允讓慶生，楊文議於12時30分才到場
      和我同桌的總共有10幾個人，在我們吃飯的過程中，後面
      有一桌的客人(我不認識)把酒杯裡的啤酒直接往我們這一
      桌潑灑過來2次，我們都不理會，但是第三次後面那一桌
      的人又潑灑啤酒，我們這一桌就有2、3人(其中1人是楊文
      議)站起來問對方為什麼要對我們潑灑啤酒，後來那一桌
      的人全部都衝上來打楊文議，我們就喊不要打了，當時我
      站在一旁，我看到楊文議倒在地上，文玉英手上拿著1把
      刀，刀上及文玉英手上均有血跡，我看到地面上有許多血
      跡，楊文議身體流很多血，還有其他人拿椅子砸楊文議的
      頭部，接著我們都往外跑，我也跟著從後門跑。（文玉英
      手上所持刀子的形狀樣式如何？）約30公分長，像水果刀
      樣式。證物26號小刀。（楊文議是被何人砍殺毆打？）當
      時我是站立在楊文議後方，楊文議被打的過程我不是看的
      很清楚，我只看是楊文議突然往我這邊倒地，文玉英手上
      拿著1把刀，刀上及文玉英手上均有血跡，還有其他人拿
      椅子砸楊文議的頭部。（警方提供指認照片給你指認，照
      片上是何人拿刀？何人拿椅子？）照片編號l號者〈本院
      按，即指文俊英）即先拿刀子，再拿椅子，照片編號4號
      者〈本院按，即指文玉英〉拿刀。（文俊英手上所拿刀子
      的形狀樣式如何？）文俊英手上所拿的是菜刀。（在打楊
      文議的過程中，你是否有看到有人拿刀？）我有看到有人
      拿刀，有看到文俊英及文玉英手上都有拿刀。（當時文玉
      英是哪手拿刀？握刀的方式為何？）文玉英當時是右手拿
      刀，握刀方式是正握刀身在虎口方向。」等語（見98年偵
      字第2810號卷(一)第83至86頁）。
    98年5月25日偵訊具結證稱：「(〈提示被告照片〉有沒有
      看這4個人跟阮文財拿刀子？）我4個都有看到拿刀。(〈
      提示兇刀照片編號1、15、25、26〉文玉英拿哪一把刀？
      ）好像是編號1，這把很像，因為那把刀拿的不長，沾滿
      血。（你們看到的時候是已經插進去了，還是還沒插進去
      ？）我看到的是拔出來的，是沾滿血的。（對方拿刀子的
      人，是看到你們亂打，還是針對楊文議？）是看到我們的
      人就亂打。（所以並不是針對楊文議打？）是。（他們亂
      打的時候你們人在哪裡？）當時是因為誰比較大聲，他們
      就打誰。（楊文議手上是不是有拿破掉的酒瓶？）我沒有
      看到。」等語（見98年偵字第2810號卷(一)第39至40頁）。
    98年7月1日偵訊具結證稱：「（你上次說你看到4個人都
      有拿刀子？）是。（誰最先拿起刀子？）突然發生的，我
      沒有注意誰先拿。(〈提示文玉英照片〉他是從外面衝進
      來，還是先在裡面？）一開始我有看見他拿著刀子在裡面
      ，起衝突的時候很混亂，我沒有看到他從外面進來還是在
      裡面。(〈提示黎孟雄照片〉這個人他拿著刀子在餐廳的
      那一個位置？）他有參加打鬥，他就在他們坐的那個位置
      。（有無拿刀子跟人家打架？）他有拿刀，還有拿瓶子在
      打人。(〈提示阮廷成〉他有沒有拿刀，在哪一個位置？
      ）我有看到他拿刀，但沒看到他打人。（那他拿刀子有無
      揮舞？）只有看到他拿刀子。（他拿刀子拿多久？）起衝
      突時一直到楊文議倒下的時候，都有看到他拿刀子。不知
      道什麼時候才把刀子放掉。（〈提示黎孟雄照片〉這個人
      拿刀子拿多久？）我沒有注意。(〈提示文俊英照片〉他
      有無拿刀子，有無跟人家打架？）他有拿刀子打架，死者
      倒下了，他還抓著他的頭髮，把刀子架在死者的脖子上，
      他還有拿椅子砸死者的頭。（你說他拿椅子砸死者的頭是
      死者已經倒下還是還沒倒下？）已經被刺倒在地上。（當
      時死者楊文議他有沒有拿東西要攻擊何人？）沒有注意。
      （有沒有拿破掉的酒瓶要刺對方？）死者倒下我沒有看到
      ，之前我也沒有注意到。(〈提示阮廷成〉這個人有無打
      死者？）沒有注意。（你們的朋友除了1個人死亡之外，
      是否還有1個人受傷？）有一個人受傷。(〈提示黎孟雄照
      片〉這個人有無打死者還是你們這邊的人？）我有看到他
      拿刀子，但是沒有看到他在跟人家打架。（他也是一開始
      起爭執就拿刀子？）雙方開始口角時，4個人都有把刀子
      拿出來。（你們這邊有沒有人勸架？）一開始那邊有把啤
      酒撥過去，他們有過去那邊道歉，後來就打起來，所以也
      不知道有沒有勸架。（你們這邊有多少人被這4個人打？
      ）我知道有3個。」等語（見98年偵字第2810號卷(二)第141
      至143頁）。
    由上開證人阮氏線之見聞，本案雙方衝突起因於文玉英該
      桌有人喝酒潑酒至楊文議該桌，楊文議乃起而與文玉英該
      桌人員爭執，文玉英該桌人員即跑過去毆打楊文議，並非
      只針對楊文議毆打；阮氏線未看到楊文議有拿破掉的酒瓶
      ，有見到文玉英持水果樣式之刀子，文俊英則持菜刀樣式
      之刀子，然後楊文議即倒下後，有看到文玉英之持刀上有
      血，並看到文俊英持刀架在楊文議脖子，再拿鐵椅子毆打
      楊文議頭部；不知有沒有人勸架；又在衝突過程中，阮氏
      線看見黎孟雄、阮庭成均有持刀，阮庭成於楊文議倒下時
      仍有持刀，但未見阮庭成打人及揮刀，黎孟雄持刀多久則
      未注意，另黎孟雄有參與打鬥等情。
    就證人阮氏線證稱阮庭成於衝突時有持刀乙節，與被告阮
      庭成於警詢所自承其曾經一度持刀等語相符，已如前述，
      僅差別在於持刀之久暫所供不同而已，而徵諸被告阮庭成
      係本件傷害共犯，其避重就輕原屬情理之常，自應以證人
      阮氏線所證為可信。至就被告黎孟雄於衝突時有無持刀乙
      節，證人阮氏線固證稱：有見黎孟雄持刀云云，然被告黎
      孟雄本人始終否認有持刀，而除證人阮氏線外，其餘證人
      包括阮氏江、斐氏蘭英（詳下述）與謝克娟均證稱未見被
      告黎孟雄有持刀，且謝克娟係直接與被告黎孟雄對峙之人
      ，自應以謝克娟所經歷及見聞者為主。
    4.證人即被害人楊文議之友人黎文和之供證：
    98年5月24日之警詢供稱：「我當時和楊文議等約12人一
      起吃飯。現場我只認識楊文議還有杜允讓其他人我不認識
      。我朋友杜允讓剛好要請我吃飯，我就和楊文議還有阮氏
      線於12時0分許到越南小吃店準備幫杜允讓慶生，和我同
      桌的總共有10幾個人，在我們吃飯的過程中，後面有1桌
      的客人(我不認識)把酒杯裡的啤酒直接往我們這一桌潑灑
      過來2次，我們都不理會，但是第三次後面那一桌的人又
      潑灑啤酒，我們這一桌就有2、3 (其中1人是楊文議)站起
      來問對方為什麼要對我們潑灑啤酒，後來那一桌的人全部
      都衝上來打楊文議，我們就喊不要打了，後來雙方發生衝
      突，接著很多人就往外跑，我當時在現場，場面混亂，但
      是衝突過後我有看到地上有一攤血跡。（楊文議是被何人
      砍殺毆打？你當時有沒有看到是誰拿刀刺殺楊文議？刀子
      形狀為何？當時凶嫌是用哪一支手持刀砍殺楊文議？）我
      當時有看到文玉英〈指認編號第4人〉，右手正握1把刀，
      由前面刺殺楊文議胸部的地方，後來楊文議就倒在地上了
      ，刀子形狀就好像是菜刀。（當時雙方衝突現場，總共有
      幾人拿刀刺殺楊文議？）我當時只有看到文玉英拿刀刺殺
      楊文議而已。（當時衝突現場是否還有人毆打你？你有無
      受傷？）當時還有文俊英〈指認編號1號〉用手打我頭部
      ，但是我沒有受傷。（文玉英手上所拿的那把刀你是否有
      清楚看到，能否清楚指認？）就是1把菜刀〈指認編號25
      號〉。」等語（見98年偵字第2810號卷(一)第79至82頁）。
    98年5月25日偵訊具結證稱：「（你們看到幾個人拿刀〈
      提示被告照片〉？）我有看到4個人拿刀，照片中的文俊
      英，文玉英有拿刀。（除了文氏兄弟之外，還有誰拿刀？
      ）照片裡得黎盂雄，阮庭成也有拿刀。（為何我剛剛問你
      誰拿刀，你只指認文氏兄弟？）因為我以為你說誰拿刀砍
      楊文議。（這兩個人拿刀在什麼位置？）在他們吃飯的桌
      子那邊。（有無拿刀子攻擊別人？）這個我不確定。（這
      兩個人有無拿刀子攻擊你們這些人？）沒有，但是文氏兄
      弟有1個人打我，但打的時候他已經把刀仍掉。（是否刺
      完楊文議之後打你？你的意思是否這樣？）是。（〈提示
      兇刀照片編號1、15、25、26〉文玉英拿哪一把刀？）我
      不確定。（你們看到的時候是已經插進去了，還是還沒插
      進去？）我看到的時候是還沒插的時候，刀子有沒有生鏽
      沒有看清楚，我只知道刀子是小的，扁的。（對方拿刀子
      的人，是看到你們亂打，還是針對楊文議？）看到我們的
      人就亂打。（所以並不是針對楊文議打？）是。（楊文議
      手上是不是有拿破掉的酒瓶？）我沒有看到。」等語（見
      98年偵字第2810號卷(二)第39至41頁）。
    由上開證人黎文和之見聞，本案雙方衝突起因於文玉英該
      桌有人喝酒潑酒至楊文議該桌，楊文議乃起而與文玉英該
      桌人員爭執，文玉英該桌人員即跑過去毆打楊文議，並非
      只針對楊文議毆打，黎文和未看到楊文議有拿破掉的酒瓶
      ，有見到文玉英及文俊英持刀，文玉英右手正握持刀，由
      前面刺傷楊文議胸部，然後楊文議即倒下後，文俊英復曾
      以徒手打黎文和頭部，但未成傷；又在衝突過程中，黎文
      和看見黎孟雄、阮庭成均有持刀，但不確定其2人有無拿
      刀攻擊人等情。
    就證人黎文和證稱：黎孟雄、阮庭成於衝突時有持刀乙節
      ，是否可採，均同前述，不再贅論。
    5.證人即被害人楊文議之友人裴氏蘭英之供證：
    98年5月24日之警詢供稱：「因為杜允讓生日所以我們一
      起到後龍鎮○○里○市街3號越南小吃店幫杜允讓慶生，
      和我同桌的總共有10幾個人，我們吃飯的過程中，後面有
      一桌的客人(我不認識)把酒杯裡的啤酒直接往我們這一桌
      潑灑過來2次，第一次她們有道歉。第二次將酒灑到杜允
      讓臉上，當時楊文議站起來拿酒瓶往牆壁敲破。後來那一
      桌的人全部都衝上來打楊文議。我有看到楊文議倒在地上
      身體流很多血，楊文議倒在地上後還有人拿椅子打他。接
      著我跟很多人就往外跑。（在打楊文議的過程中，你是否
      有看到有人拿刀？）我有看到文玉英有人拿刀。（警方請
      你當場指認其它在場人，你是否可以指認是何人拿刀？）
      指認犯罪嫌疑人紀錄表上編號4〈本院按，即指文玉英〉
      就是拿刀子之人。（現在本所之兩支刀子是否就是文玉英
      所拿的刀？）編號26就是文玉英手上所拿之刀無誤。」等
      語（見98年偵字第2810號卷(一)第88至90頁）。
    98年5月25日偵訊具結證稱：「(〈提示被告照片〉有沒有
      看這4個人跟阮文財拿刀子？我有看到文玉英拿刀，其他3
      個沒有看到。(〈提示兇刀照片編號1、15、25、26〉文玉
      英拿哪一把刀我確定是26號。（你們看到的時候是已經插
      進去了，還是還沒插進去？）我看到的時候是還沒插進去
      。（所以並不是針對楊文議打？）是。（楊文議手上是不
      是有拿破掉的酒瓶？）有拿。」等語（見98年偵字第2810
      號卷(一)第39至40頁）。
    98年10月13日原審具結證稱：「（請說明妳當時聚餐坐的
      位子在那裏？你們這桌的人何事與被告那桌的人發生爭執
      ？）我不瞭解。（有沒有看到本件的死者楊文議有站起來
      跟隔壁桌的人吵架）？有看到楊文議站起來，但是沒有吵
      架。後來我看到楊文議站起來跟被告那一桌的人講話，講
      話比較小聲所以我聽不清楚。再後來我看到楊文議站起來
      跟被告那桌的人講話，突然就看到那一桌的人就先把刀拿
      出來，然後跟楊文議打架。當天被告那邊坐的人就潑水到
      我們這一桌，楊文議從外面走進來，楊文議站起來跟他們
      談話，談話之後楊文議就把酒瓶撞牆壁弄破後，這個動作
      完成還沒有打人時，被告那桌的人就衝上來打人了。（被
      告那桌的人有多少人衝過來打人？）因為當時很混亂人很
      多，我也沒有看清楚，就看到有持刀。那時混亂有打架，
      我離開桌子，也是在那邊，但是就是離開我的座位。我開
      始是在偵卷第124頁下面的照片左上角打，打完就跑到照
      片右下角再打，當時我怕了，就跑到第124頁下方照片上
      面靠近門口這邊，就是嬰兒床那個位子。（有沒有看到楊
      文議倒地的情形？）有。倒地是臉朝地。我有看到楊文議
      被刺傷到前面，所以倒地。（你看到他被刺的前1、20秒
      發生什麼事？）我不知道怎麼講。（被刺到之前有沒有其
      他人打他？）有。（是幾個人、用什麼方式？）多少個人
      我不清楚，但是都拿刀。（你看到時拿刀這些人在楊文議
      的什麼位子？）當時是我在楊文議的後面，楊文議的前面
      就是對方打他的，他們面對面。（你在警局時說楊文議倒
      地後還有人拿椅子打他，是不是還記得這件事？）有。（
      拿椅子的人與持刀刺他的人是同一個還是不同一個？）我
      只知道持刀的人，拿椅子的人我不知道是不是同一個人。
      （楊文議被刀刺後接著有人拿椅子打他時間間隔多久？）
      大概幾秒。無問題詰問。（白律師行反詰問：之前你講到
      說持刀的人只有文玉英，這是正確的嗎？）我在警察局我
      說文玉英持刀，還有其他的人持刀，我沒有辦法認得還有
      誰持刀。（你有看到被告黎孟雄有無拿酒瓶或是用手打楊
      文議？）我不清楚，我記不得。（還記得有幾個人打楊文
      議？）我沒有記得，因為被告那一桌很多人，所以我不記
      得。（為什麼你在警局會說被告這一桌的人全部都有打楊
      文議？）沒有，我沒有這樣說。我在警察局時我說只有4
      、5個人，不是全部那一桌的人。（剛剛你有講到楊文議
      有拿破掉的酒瓶，當時是否有看到文玉英拿刀？）楊文議
      拿酒瓶時，已經弄破酒瓶時，被告那桌是誰先站起來我不
      清楚。（你是否有看到誰拿刀？）當時有幾個人拿刀子，
      但是因為其他的人我第一次見面我不記得，之前因為有看
      到文玉英幾次了，所以文玉英我記得最清楚，其他的人之
      前沒有見過，我沒有印象。（你印象中有無看到被告阮庭
      成有無拿刀？）當時我有看到他在混亂打架裏面的人，但
      是我不清楚他有沒有拿刀。（你有無看而被告阮庭成用手
      打楊文議？）當天沒有人用手打，都是持刀的。（所以你
      也沒有看到阮庭成有去打其他人？）對。我沒有看到。（
      所以那時你只有看到其他人手上有拿其他東西嗎？）我只
      看到拿刀子，其他沒有看到。（你當天在場印象中還記不
      記得在發生打架時，有人講說不要打架，當時你有無聽到
      有人這樣說？）我沒有聽到。（你後來看到鄰桌一群人起
      來打楊文議，有無包含這4位被告？）因為那時混亂，我
      有看見這4個人。（都有參與打楊文議？）4個人全部都有
      打還是沒有，我不清楚，不過我有清楚看到文玉英打。（
      在那一群人中這4位被告有無在那裏面？）我不確定有沒
      有，因為我在楊文議的背後，當時很混亂我不確定是不是
      這4個人。（你有看到這4位被告站起來要跟楊文議打架，
      但是不確定這4個人是不是都有出手？）對。（有沒有看
      到他們4個人有人勸架，或是講說不要打這類的話？）沒
      有。」等語（原審卷第108至109頁）。
    由上開證人裴氏蘭英之見聞，本案雙方衝突起因於文玉英
      該桌有人喝酒潑酒至楊文議該桌，楊文議乃起而與文玉英
      該桌人員爭執，文玉英該桌人員即跑過去毆打楊文議，並
      非只針對楊文議毆打，楊文議即拿起酒瓶弄破酒瓶並舉起
      ，隨後見到文玉英持刀，並見到楊文議前面被刺後倒下，
      並看到文玉英以外之人拿鐵椅子毆打楊文議；又裴氏蘭不
      記得黎孟雄、阮庭成是徒手或拿刀、拿酒瓶，有無毆打楊
      文議，但有看見被告4人在場；另未聽見有人勸架等情。
    6.證人即共同被告文玉英之供證：
    98年5月24日警詢供稱：「（你因為什麼原因殺害楊文議
      〈死者〉？現場還有何人?）我本來在外面講電話，看到
      越南小吃店內楊文議打我哥哥〈文俊英〉，楊文儀也朝我
      打過來，我就在店內旁邊放刀子的地方隨手拿一把刀衝進
      去就剛好剌到楊文議的胸口。現場有很多人，我只認識文
      俊英、阮庭成、黎孟雄。（你用什麼凶器殺害楊文議?有
      何人幫助你殺人或共犯?）當時我手持菜刀殺害楊文議。
      沒有，只有我自己一人。（你如何殺被害人?刺殺何部位?
      被害人有無反抗？）我用雙手持菜刀往楊文議的胸部刺下
      去。楊文議有反抗，但是沒有打到我。（你帶同警方於98
      年05月24日20時10分在苗栗縣後龍鎮○市街中龍里3號內
      取獲之菜刀1把〈苗栗縣警察局證物袋編號25號〉，是否
      殺害楊文議之兇器？）是的。（你所殺害楊文議之兇器是
      何人所有?）我不知道是何人所有，我是從案發現場〈越
      南小吃店〉隨手拿來的。」等語（見98年偵字第2810號卷
      (一)第12至15頁）。雖上開被告文玉英警詢筆錄曾記載：「
      問：他們3個（文俊英、阮庭成、黎夢雄）在現場做什麼
      事？答：他們在現場和楊文議打架。」等內容，惟據被告
      文玉英於原審即已供稱：「當時在警局我有說，當天黎孟
      雄及阮庭成有在場，但是沒有說他們兩位有參與打架，是
      不是翻譯有出入。」等語（原審卷第181頁），嗣經本院
      據被告黎孟雄、阮庭成之聲請勘驗警詢錄音光碟結果，被
      告文玉英於警詢當時並未直接回答文俊英、阮庭成、黎夢
      雄3人在現場和楊文議打架云云，而是回答：現場在拉扯
      ，當時其沒看清楚等語，筆錄記載之內容是整理自翻譯人
      員之自行回答，此有本院之勘驗筆錄可憑（本院卷(二)第13
      0頁正、背面、卷(三)第48頁背面、第49頁），故上開不利
      於被告黎孟雄、阮庭成部分之警詢筆錄內容，既非係出自
      共犯被告文玉英之供述，復與前開謝克娟等證人所證稱未
      見被告黎孟雄、阮庭成有參與對楊文議之毆打者不符，自
      應排除，不得作為認定被告黎孟雄、阮庭成2人有參與毆
      打楊文議之不利佐證。
    98年5月25日檢察官事務官詢問時供稱：「（怎麼起衝突
      ？）因為我在店外，不知道怎麼起衝突，當時下午1點多
      ，我吃到一半，就到外面打電話回家。（後來發生什麼情
      形？）我進去就看見他們在打架，場面混亂，總共幾個人
      在打架我不清楚，我看見對方在打我們這邊的人，也有打
      我，雙方都拿洒瓶互毆，酒瓶有打破，我看見店內的靠近
      牆壁電冰箱的桌子上有1把刀，是水果刀，就拿起來砍向
      對方。（對方這麼多人，你砍了幾個？）1個，那個人我
      不認識，因為那個人在最前面，正在打我朋友，我就拿刀
      往前推刺進他的胸前。（刺幾刀？）1刀。（其他人有沒
      有被你砍到？）沒有，刺完我就跑掉。（刺完之後？）刺
      完之後我把刀拔出來，就把刀留在店內。（打架當時其他
      人有拿刀？或棍子？）沒有看清楚（當時看見店內有幾把
      刀？）只看到1把刀。(〈提示卷附現場照片編號7-10〉到
      底是哪一把刀殺被害人？）我用照片編號9號中的證物編
      號25刀子刺被客人。〈後來再閱覽照片改稱〉我用編號26
      號的刀子砍。（為何在警詢筆錄稱是用證物編號25號的刀
      子刺人？）我不太確定。（其他人有沒有砍被害人？）我
      不知道。（誰喊要打架的？是你嗎？）我那時在外面，我
      不知道衝突怎麼發生，我進去時就在打架。」等語（見98
      年偵字第2810號卷(二)第4至6頁）。雖上開被告文玉英之偵
      詢筆錄曾記載：「問：打架都時你們這方有幾個人？答：
      我這方有5個人，打架的有我，文俊英，黎孟雄及阮庭成
      ，而阮文財打架當時也有在現場，但他有沒有參與打架我
      不清楚。」等內容，惟經本院據被告黎孟雄、阮庭成之聲
      請勘驗偵詢錄音光碟結果，被告文玉英當時並未直接為上
      開回答，而是回答稱：在現場打架時，我們這邊有4個人
      ，但是有哪些人在打架，我記不得等語，翻譯人員誤將之
      翻譯成：「他說看到的時候有4個正在打」云云，並經檢
      察事務官整理被告文玉英當日之供述後而為該等紀錄，此
      有本院之勘驗筆錄可憑（本院卷卷(三)第40頁、第42頁、第
      49頁）。故上開不利於被告黎孟雄、阮庭成部分之偵詢筆
      錄內容，既非係出自共犯被告文玉英供述之本意，復與前
      開謝克娟等證人所證稱未見被告黎孟雄、阮庭成有參與對
      楊文議之毆打者不符，自應排除，不得作為認定被告黎孟
      雄、阮庭成2人有參與毆打楊文議之不利佐證。
    98年5月25日檢察官偵訊時供稱：「（〈提示兇刀照片編
      號1，15，25，26〉是哪一支？）編號26。（你昨天打架
      的現場有1個人被刀子刺了1刀，這一刀是你刺的嗎？）是
      。（你拿了刀對死者砍了幾次？）1次。」等語（見98年
      偵字第2810號卷(二)第31、32頁）。
    98年5月25日原審聲押訊問時供稱：「（在你刺楊文議之
      前，雙方是否打群架？）我一進去就開始打，那時很混亂
      ，大家都有打。（文俊英、黎孟雄、阮庭成當時有無打死
      者？你去之前上述三人是否就與對方打架了？）我中間出
      去打電話，在還沒進去之前他們就已經開始打架了。」等
      語（98年度聲羈字第140號卷第8頁至第9頁）。
    98年10月13日原審審判期日供稱：「我當天是在外面借電
      話，講電話，我看證人就是楊文議他們這桌先打起來，他
      們桌的人數多，所以要先打，我看到我哥哥被打，我才拿
      刀進去打人。」等語（原審卷第119頁）。
    由上開共犯即被告文玉英之供證，可見其係於店外，見其
      兄文俊英被楊文議毆打，始由店外持刀進入店內，並朝楊
      文議之前胸刺1刀。至於被告文玉英何故至店外乙節？雖
      據其辯稱係因其在店外講電話，並稱不知雙方何故起衝突
      云云，惟據前開證人阮氏江、阮氏線、黎文和、裴氏蘭英
      與謝克娟之供證，已明確證稱：本案雙方衝突起因於文玉
      英該桌有人喝酒潑酒至楊文議該桌，楊文議乃起而與文玉
      英該桌人員爭執，兩邊互罵髒話後，文玉英該桌人員即跑
      過去毆打楊文議，並非只針對楊文議毆打，而係見人即打
      ，適證人謝克娟自2樓上完廁所下來，已發現被告文王英
      該桌之人員與楊文議該桌之人員發生混亂打架，其中被告
      文玉英、被告文俊英共同毆打楊文議，並不包括黎孟雄、
      阮庭成在內，謝克娟即將打得最兇捍之文玉英抱住拖到店
      外後即放手，其間黎孟雄即持破酒瓶與謝克娟對峙，同時
      間楊克娟看到文玉英去廚房拿東西又進去店內，斯時黎孟
      雄持破酒瓶向前刺謝克娟，謝克娟以右手抵擋，致其右前
      臂受有撕裂傷，後謝克娟一轉頭，便看到楊文議倒地等情
      。再參以證人即越南小吃店老闆己○○於本院具結證稱：
      「（你剛剛說當天有看到文玉英在外面打電話，他是在店
      門口還是外面打電話？）他是在店外面打電話，不是在我
      們炒菜區。（你聽到他們吵架之前還是之後打電話？）還
      沒有吵架的時候就打電話。（吵架之後他還有出來打電話
      嗎？）沒有。」等語，則被告文玉英所辯稱其先在店外打
      電話，在還沒在進入店內前，雙方已經開始打架了云云，
      自無可採信，應以證人謝克娟及上開其他證人所供者可採
      。
    7.綜合上開調查，本案雙方衝突起因於文玉英該桌有人喝酒
      潑酒至楊文議該桌，楊文議乃起而與文玉英該桌人員爭執
      ，兩邊互罵髒話後，文玉英該桌人員即跑過去毆打楊文議
      ，且非只針對楊文議毆打，而係見人即毆打，適證人謝克
      娟自2樓上完廁所下來，已發現被告文王英該桌之人員與
      楊文議該桌之人員發生混亂打架，其中被告文玉英、被告
      文俊英共同毆打楊文議，並不包括黎孟雄、阮庭成在內，
      謝克娟即將打得最兇捍之文玉英抱住拖到店外後即放手，
      其間黎孟雄即持破酒瓶與謝克娟對峙，並進一步持破酒瓶
      向前刺謝克娟，謝克娟以右手抵擋，致謝克娟之右前臂受
      有撕裂傷，另阮庭成則自雙方衝突時起，即外出店外之廚
      房取得該廚房用刀1把而在場參與對峙，但未直接以刀或
      徒手傷及人，同時間文玉英於被謝克娟拖拉到店外後，因
      見其胞兄文俊英在店內遭楊文議毆打，即在店外之廚房取
      得該廚房用刀1把刀再進去店內，朝楊文議之胸部下方刺
      入1刀，文俊英則於楊文議遭文玉英刺傷倒地後，先持該
      小吃店之廚房用刀1把，先架在楊文議之脖子，再持上揭
      小吃部店內之鐵製座椅朝楊文議頭部丟砸，其後文俊英復
      曾以手毆打黎文和頭部，但未成傷；文玉英、文俊英、黎
      孟雄、阮庭成等人，因見楊文議被刺當場倒臥且血流滿地
      ，隨即丟棄各自手上所持刀械、酒瓶等物，而逃離現場。
    8.證人被告黎孟雄任職之公司副組長壬○○於本院固到庭證
      稱：事發時，伊是和伊太太去買泡沫紅茶，剛好經過事發
      現場，伊看到黎孟雄在店外，伊看到他好像是在外面勸架
      ，因為他們有一群人衝出來在打架，文俊英在打架，黎孟
      雄和阿成（即阮庭成）在旁邊，他2人在勸架，當時黎孟
      雄手上沒有拿任何東西，他是好像要拉文俊英的衣服，好
      像在說不要打了的樣子，但因為他講的是越南話，很大聲
      ，伊聽不懂；伊先看到文俊英出來、在那邊揮拳打人，然
      後黎孟雄從後面來，阿成（即阮庭成）也從後面來，好像
      要勸架的樣子；伊看了差不多2、3分鐘，然後警察就來了
      云云（本院卷(二)第36頁正、背面、第38頁）。惟證人壬○
      ○前於警詢偵查及原審均未曾出現作證，則其於本院證稱
      其恰巧於案發時經過越南小吃店是否為真？不免有疑。況
      如前述，被告文玉英在店內刺傷楊文議後，被告文俊英尚
      且店內以鐵椅毆擊楊文議頭部，且被告黎孟雄亦自承其於
      事發經過中曾持酒瓶以對，則證人壬○○上開所見縱使如
      實，亦應是楊文議被刺倒地後，警察快抵達現場前，眾人
      正準備散去時之情狀，不足證明被告黎孟雄、被告阮庭成
      在此之前未參與鬥毆，自不足為有利於被告黎孟雄、阮庭
      成之佐證。另被告黎孟雄、阮庭成於本院傳訊之證人辛○
      ○、阮廷洋、己○○，因渠等或未目睹事發經過之全貌，
      或於衝突時已先行離開現場，均無法為有利於被告黎孟雄
      、阮庭成之佐證，併予敘明。再者，本件案情經比對上開
      人證之供述後已屬明確，而證人謝克娟已於原審受交互詰
      問供述甚明，被告黎孟雄於本院聲請對證人謝克娟、阮氏
      江實施測謊鑑定，及再傳訊證人謝克娟，核無必要，亦附
      此敘明。
  (四)犯意聯絡及罪責之認定：
    1.查被害人楊文議經法務部法醫研究所鑑定其死亡經過，其
      遭人持刀穿刺右心室壁致死，致死傷位於上腹壁劍突下位
      置，創長約4.5公分，創徑約10公分；致傷兇器為單刃刀
      械，先前尖銳，距尖端約10公分處刀身寬度約在4至4.5公
      分之刀械；死者體表尚有其他表淺刀傷同為單刃刀械穿刺
      ，及左前額鈍挫傷造成陷沒性骨折及左額葉挫傷，但皆非
      致死外傷；死亡原因：甲、心因性休克，乙、心臟穿刺外
      傷等情，此有法務部法醫研究所鑑定報告在卷可憑（見98
      年度相字第228號第118頁正、背面）。而被害人謝克娟則
      受有右前臂撕裂傷之傷害等情，亦有謝克娟所提出之衛生
      署苗栗醫院診斷證明書在卷可考（見98年偵字第2810號卷
      (一)第51頁，謝克娟傷害部分，未據告訴，亦未經起訴）。
      是其2人之受傷或死亡，均係因本件被告文玉英、文俊英
      、黎孟雄、阮庭成等人之共同鬥毆行為所致，有因果關係
      。
    2.按：(1)共同實施犯罪行為之人，在合同意思範圍以內，各
      自分擔犯罪行為之一部，相互利用他人之行為，以達其犯
      罪之目的者，即應對於全部所發生之結果，共同負責（最
      高法院28年上字第3110號判例參照）。共同正犯之意思聯
      絡，不限於事前有所協議，其於行為當時，基於相互之認
      識，以共同犯罪之意思參與者，亦無礙於共同正犯之成立
      。意思之聯絡並不限於事前有所謀議，即僅於行為當時有
      共同犯意之聯絡者，亦屬之，且其表示之方法，亦不以明
      示通謀為必要，即相互間有默示之合致，亦無不可（73年
      台上字第1886號、73年台上字第2364號判例參照）。共同
      正犯之意思聯絡，原不以數人間直接發生者為限，即有間
      接之聯絡者，亦包括在內（77年台上字第2135號判例參照
      ）。而所謂默示之合致，即由其行為或其他客觀情事，他
      人可以推知其有同意之表示即可（85年度台上字第3307號
      裁判意旨參照）。因之，如與其他共犯共同實施輕罪行為
      中，他共犯於中途另行起意改以犯重罪之意思而實施犯罪
      ，致發生重罪之結果者。行為人對於重罪部分雖無積極合
      同之意思，固不能依共同正犯論擬。然如其能預見共犯之
      行為有致生重罪結果之危險，仍利用該共犯之行為，或縱
      容、默許共犯為之，雖其主觀上無此預見及本意，然仍互
      相利用共犯之行為以達其原定犯輕罪之目的者，仍應論以
      該輕罪之加重結果犯，尚難單純以輕罪論擬(最高法院89
      年度台上字第1490號判決意旨參照)。(2)又刑法第277條第
      2項之傷害致人於死罪，係因犯罪致發生一定結果而為加
      重其刑之規定，按照同法第17條固以行為人能預見其結果
      發生時，始得適用，但傷害行為，足以引起死亡之結果，
      在通常觀念上不得謂無預見之可能，則行為人對於被害人
      之因傷身死，即不能不負責任。再傷害人之身體，因而致
      人於死，乃學理上所謂之加重結果犯，以行為人對加重結
      果（死亡事實）之發生，客觀上有預見之可能，主觀上則
      未預見為必要；如行為人主觀上亦有預見，則其既明知而
      為，即屬殺人罪之範疇，非加重結果犯（最高法院24年上
      字第1403號、29年上字第1011號判例、91年度臺非字第15
      4號判決意旨參照）。
    3.查本案雙方衝突既起因於文玉英該桌有人喝酒時潑酒至楊
      文議該桌，楊文議乃起而與文玉英該桌人員爭執，兩邊人
      員互罵髒話後，文玉英該桌人員即跑過去毆打楊文議，且
      非僅係針對楊文議毆打，而係見人即毆打，被告文玉英、
      被告文俊英先共同毆打楊文議，而被告黎孟雄亦於謝克娟
      將文玉英拉至店外之際，持破酒瓶與謝克娟對峙並傷及謝
      克娟，被告阮庭成亦於其間持刀參與對峙，文俊英於楊文
      議倒地後復曾以手毆打黎文和頭部，但未成傷。則被告黎
      孟雄、阮庭成、文玉英、文俊英間，在彼此之行動上已顯
      示互相援助以與對方鬥毆，其等互有共同傷害包括楊文議
      、謝克娟之該桌人員之犯意聯絡甚明。縱然被告黎孟雄、
      阮庭成未參與毆打被害人楊文議，然其等既本於共同傷害
      楊文議、謝克娟等該桌人員之犯意，與同案被告等人互相
      利用他人之行為，達到共同傷害之目的，自已有傷害行為
      之分擔。另雖在現有事證上無法證明被告阮庭成曾以持刀
      或徒手傷及他人，惟被告阮庭成確於爭執發生時，隨即與
      同案被告等人起身與被害人一方人員對峙，且由證人裴氏
      蘭英之證詞觀之，其既能清楚指明被告阮庭成確實在打架
      的人群裡，則若被告阮庭成於爭執發生時，係待於人群中
      勸架，依常情判斷，勸架之人必定會有拉離兩方人馬或以
      張開手臂或是以身擋在雙方之間之明顯動作顯現於外，惟
      證人裴氏蘭英於原審結證時，卻皆明確表示未看見被告阮
      庭成等人有任何勸架或出言制止之行為，縱使依證人阮氏
      江前揭之證詞：渠係於看到文俊英拿鐵椅子毆打楊文議後
      才有人要拉開椅子勸架等情，則斯時楊文議、謝克娟等人
      之傷害結果已造成，被告阮庭成即使有勸架之舉，已無解
      於先前與同案被告之共同傷害犯意之聯絡。至證人己○○
      於本院結證稱：伊在炒菜，聽到他們在吵架，並聽到玻璃
      瓶的破裂聲音，伊就跑出去外面打電話報警，伊打完電話
      後進入店內，看到一個人躺在地上，有人受傷，店內的人
      叫伊叫救護車，伊就出來外面到對面的服飾店，叫老闆幫
      伊叫救護車，伊再回來約五分鐘後，阮廷成叫伊叫救護車
      等語（本院卷(二)第128頁至129頁背面），是縱使阮庭成曾
      要求己○○叫救護車，然此亦是楊文議被刺傷倒地後之事
      。況被告阮庭成於雙方發生鬥毆時，一度從越南小吃部店
      內跑出店外廚房處尋覓刀子，復又進入店內，此為被告阮
      庭成不爭執之事項（見原審卷第175頁）；若被告阮庭成
      無互相援助同案被告之傷害犯意聯絡，焉須覓刀及持刀以
      助勢？由是亦可見其與同案被告有互為援助行為之舉。從
      而可見被告阮庭成所辯稱其返回越南小吃部店內係為了勸
      架云云，即與事實不符，而顯為推卸罪責之詞，不足採信
      。是被告黎孟雄、阮庭成、文玉英、文俊英等人就上開共
      同鬥毆楊文議一方之人員部分，均有傷害之犯意聯絡及行
      為分擔，要堪認定。
    4.揆諸首揭說明，共犯在合同意思範圍內，各自分擔犯罪行
      為之一部，相互利用他人之行為，或縱容、默許共犯為之
      ，又對加重結果之發生於客觀上能夠預見者，即須就共犯
      間之全部行為及加重結果共負責任。本件被告黎孟雄、阮
      庭成均係於本件雙方起衝突後，本於與同案被告等人共同
      傷害被害人楊文議、謝克娟等一方人員之犯意，而分別持
      酒瓶或持刀與被害人楊文議、謝克娟等一方人員對峙、打
      鬥，則其2人縱未參與毆打被害人楊文議之全部過程，然
      既於共同傷害之犯意內，與同案被告等人互相利用他人之
      行為，達到共同傷害之目的，則已就傷害行為有行為之分
      擔。又眾人或徒手或持器械共同下手毆打人，有可能因過
      度傷害致生他人死亡結果，此為一般人在客觀上所可以預
      見，而被告黎孟雄、阮庭成2人均為智識程度正常之成年
      人，自亦不例外，其2人對於其等一方之多數人共同下手
      毆打被害人楊文議，將可能致被害人發生死亡結果之事，
      在客觀上既有預見之可能，然仍默許、縱容同案被告等人
      為之，自應就共犯間之加重結果共同負責自須就共犯間之
      加重結果共同負責。綜上所述，被告黎孟雄、阮庭成上述
      辯解顯為欲脫卸罪責之詞，顯不足採。
二、被告文玉英、文俊英部分
    訊據被告文玉英、文俊英於原審及本院（原審卷第52頁、第
    143頁、第184頁、本院卷(一)第126頁、卷(三)第83頁背面）供
    述，均已坦承有於上開犯罪事實所載之時間，在越南小吃部
    內飲酒吃飯，後因與鄰桌楊文議等人發生爭執，雙方遂發生
    鬥毆，其間由文玉英持越南小吃部之廚房用刀1把，朝楊文
    議之胸部下方刺入，文俊英並於楊文議遭文玉英刺傷倒地後
    ，復持上揭小吃部店內之鐵製座椅朝楊文議頭部丟砸，致楊
    文議受有左前額挫裂傷、顱骨陷沒性骨折、左前額葉腦組織
    挫傷出血之傷害，後因心臟穿刺外傷致心因性休克，經送醫
    後仍急救無效死亡等情之傷害致死犯行，且有如上述相關人
    證、書證及物證之佐證，而被害人楊文議確係本件被告文玉
    英、文俊英所共同參與之鬥毆傷害行為致生死亡結果，被告
    文玉英、被告文俊英與同案被告黎孟雄、阮庭成有犯意聯絡
    及行為分擔，均如前述論證，不再贅述，是被告文玉英、文
    俊英就共同傷害楊文議致死之行為之自白與事實相符，堪以
    信實。
三、本案事證明確，被告黎孟雄、阮庭成、文玉英、文俊英4人
    之共同傷害致死犯行要堪認定，均應依法論科。
四、論罪科刑理由：
  (一)核被告黎孟雄、阮庭成、文玉英、文俊英所為，均係犯刑法
    第277條第2項前段之傷害致人於死罪。又本件原起訴文玉英
    涉犯刑法第271條第I項殺人罪嫌，餘3人則涉犯同法第271
    條第2項殺人未遂罪嫌，嗣於原審98年9月17日準備程序期日
    經檢察官當庭表示變更起訴法條為4人均涉犯刑法第277條第
    2項之傷害致死罪嫌（見原審卷第51頁、第63頁背面），是
    本院無庸再為變更起訴法條之諭知。
  (二)被告黎孟雄、阮庭成、文玉英、文俊英4人間就本件傷害楊
    文議致死之犯行，俱有犯意之連絡與行為之分擔，應均依共
    同正犯論處。
  (三)被告文俊英之犯行固然不法，然審酌其犯後態度始終坦承犯
    行，又其雖參與本件毆打被害人之犯行，然其未持刀傷害被
    害人，而其毆打被害人之行為並非直接導致被害人死亡之主
    要致死原因，又被告文俊英所犯傷害人之身體而致人於死罪
    ，其法定本刑為無期徒刑或7年以上有期徒刑，是縱處以最
    輕法定本刑即7年有期徒刑，與被告之犯罪情節相衡，仍予
    人情輕法重之感，又被告文俊英與同案被告文玉英為兄弟並
    為家庭主要經濟來源，且2人皆係期能改善位於越南之家庭
    之經濟狀況，始遠渡來臺從事工作，其等並有年長之母親待
    奉養，被告文俊英另有妻兒尚需撫育，倘2人皆因本案受最
    低法定本刑7年以上有期徒刑之判決而入獄服刑，將於短期
    內皆無法返回其本國，則其家庭及母親、子女之照養將生困
    難，本院審酌上開情節，並參酌辯護人請求依刑法第59條減
    輕其刑，認被告文俊英犯罪之情狀在客觀上足以引起一般同
    情，顯可憫恕，即予宣告法定最低刑期，猶嫌過重，爰依刑
    法第59條之規定，酌量減輕其刑。另被告黎孟雄、阮庭成2
    人雖否認犯行，然本件衝突既非因被告黎孟雄、阮庭成而起
    ，且其2人並未直接對楊文議為傷害行為，楊文議之死亡結
    果非被告黎孟雄、阮庭成所造成，其2人僅是因共同參與鬥
    毆，而基於共犯責任同負傷害致死罪責，其2人犯行情節明
    顯輕於被告文俊英，如處以最輕法定本刑即7年有期徒刑，
    與其2人之犯罪情節相衡，亦明顯予人情輕法重之感，在客
    觀上足以引起一般同情，顯可憫恕，即予宣告法定最低刑期
    ，猶嫌過重，爰亦依刑法第59條之規定，酌量減輕其刑。
  (四)原審就被告黎孟雄、阮庭成部分，認罪證明確，予以論罪科
    刑，固非無見，惟按刑法第59條規定：「犯罪之情狀顯可憫
    恕，認科以最低度刑仍嫌過重者，得酌量減輕其刑」，其立
    法理由中指出：本條所謂「犯罪之情狀可憫恕」，自係指裁
    判者審酌刑法第57條各款所列事項以及其他一切與犯罪有關
    之情狀之結果，認其犯罪足堪憫恕者而言。又最高法院70年
    度第6次刑事庭會議決議亦表示：刑法第59條規定，犯罪之
    情狀可憫恕者，得酌量減輕其刑，同法第57條規定，科刑時
    應審酌一切情狀，尤應注意左列事項（共10款）為科刑重輕
    之標準，兩條適用上固有區別，惟所謂「犯罪之情狀」與「
    一切情形」云云，並非有截然不同之領域，於裁判上酌減其
    刑時，應就犯罪一切情狀（包括第57條所列舉之10款事項）
    ，予以全盤考量，審酌其犯罪有無可憫恕之事由（即判例所
    稱有特殊之原因與環境等等，在客觀上足以引起一般同情，
    以及宣告法定低度刑，是否猶嫌過重），以為判斷。故適用
    第59條酌量減輕其刑時，並不排除第57條所列舉10款事由之
    審酌，如其程度達於確可憫恕，非不得予以酌減。次按刑事
    訴訟法為保障被告之防禦權，尊重其陳述之自由，包括消極
    不陳述與積極陳述之自由，前者賦予保持緘默之權，後者則
    享有無須違背自己之意思而為陳述之權。此外，被告尚得行
    使辯明權，以辯明犯罪嫌疑，並就辯明事項之始末連續陳述
    ；於審判期日調查證據完畢後，更得就事實及法律辯論之（
    第95條第2款、第96條、第289條第1項參照）。此等基於保
    障被告防禦權而設之陳述自由、辯明及辯解（辯護）權，既
    係被告依法所享有基本訴訟權利之一，法院復有闡明告知之
    義務。則科刑判決時，對刑之量定，固應以被告之責任為基
    礎，本於比例、平等及罪刑相當等原則，並審酌刑法第57條
    所列各款情狀為輕重之標準，然其中同條第10款所稱犯罪後
    之態度，係指被告犯罪後，因悔悟而力謀恢復原狀，或與被
    害人和解，賠償損害等情形而言，應不包括被告基於防禦權
    之行使而自由陳述、辯明或辯解（辯護）時之態度。是自不
    得因被告否認或抗辯之內容與法院依職權認定之事實有所歧
    異或相反，即予負面評價，逕認其犯罪後之態度不佳，而採
    為量刑畸重標準之一，最高法院97年度台上字第6725號裁判
    意旨可資參照。經查，本件被告黎孟雄、阮庭成既非直接鬥
    毆楊文議之人，亦非係直接造成楊文議死亡之人，僅是因共
    同參與鬥毆，而基於共犯責任同負傷害致死罪責，此在一般
    人之法感情上本較難以接受，被告黎孟雄、阮庭成2人因而
    否認犯行，原為情理之常，況其2人之犯罪情節及可歸責性
    明顯輕於被告文俊英，縱使被告黎孟雄、阮庭成2人否認犯
    行，但原審就犯罪情節及可歸責性明顯較重之被告文俊英部
    分予以適用刑法第59條規定酌減其刑，卻未對被告黎孟雄、
    阮庭成適用刑法第59條規定酌減其刑，顯失之輕重衡平，尚
    有未洽。被告黎孟雄、阮庭成2人上訴意旨，猶執陳詞否認
    犯行，雖無理由；檢察官以原審對被告黎孟雄、阮庭成量刑
    過輕為由上訴，固亦非有理由。惟原判決既有上開可議之處
    ，即屬無可維持，自應由本院予以撤銷改判。爰審酌被告黎
    孟雄、阮庭成僅因同桌飲酒之友人與鄰桌發生口角爭執之細
    故，即持酒瓶參與鬥毆行為或持刀對峙，並因其他同案被告
    被告文玉英、文俊英之共同傷害行為造成被害人楊文議死亡
    之結果，顯見被告黎孟雄、阮庭成對他人生命、身體法益之
    輕忽，因共同鬥毆結果，除造成被害人楊文議死亡，生命不
    再復之結果，並致使被害人楊文議之家屬精神上無可挽回之
    遺憾，又其2人畏於重罪而否認犯行，迄今仍未獲被害人家
    屬之原諒，未積極彌補因己行為所造成被害人家屬之傷痛，
    犯後態度非佳，本應嚴加責難，但因其2人在本件之鬥毆行
    為中，既非直接鬥毆楊文議之人，亦非係直接造成楊文議死
    亡之人，僅是因共同參與鬥毆，而基於共犯責任同負傷害致
    死罪責，並衡酌其2人為來臺工作之外籍勞工，除本案犯行
    之外，並無其他在台犯罪前科紀錄，素行尚佳，暨考量其本
    案犯罪之動機、手段、生活狀況、智識程度及公訴人請求量
    處有期徒刑8年6月尚嫌過重等一切犯罪情狀，爰分別量處如
    主文第2項、第3項所示之刑，以示懲儆。另本件扣案之刀子
    4 把，雖為本件鬥毆行為時經被告阮庭成與共同被告文玉英
    、文俊英等人持以供犯罪使用，惟均非屬被告等人所有，爰
    不予宣告沒收，附此敘明。
  (五)原審法院就被告文玉英、文俊英部分，認罪證明確，適用刑
    法第28條、第277條第2項等，及依刑法第59條規定，對文俊
    英予以減輕其刑，並審酌被告文玉英、文俊英僅因同桌友人
    與鄰桌被害人楊文議有口角糾紛，竟不以理性解決糾紛，反
    以暴力相向，而與同案被告等共同徒手或持刀毆打被害人，
    導致被害人因心因性休克、心臟穿刺外傷死亡，又被告文玉
    英持刀刺傷被害人之行為係致被害人死亡之主要原因，惡性
    較大，且其2人至今未取得被害人家屬之原諒，已造成被害
    人家屬難以彌補之創傷，原應從重量刑；惟審酌被告文玉英
    、文俊英於偵查、審理時始終坦承犯罪，節省有限之司法資
    源，犯後態度尚稱良好；併參酌其2人犯案時係在飲酒、情
    緒不穩定之情況下，自我控制力難免減損，而一時衝動犯下
    本件犯行，另參以被告文玉英、文俊英均無前科紀錄及其等
    為外國籍來臺工作之勞工、生活狀況、品行、智識程度、犯
    罪之動機、目的、手段、所生危害等一切情狀，認公訴人求
    處有期徒刑12年、7年6月，稍嫌過重，而分別對文玉英量處
    有期徒刑7年10月，對被告文俊英則量處有期徒刑5年，並說
    明扣案之刀子4把，雖為本件鬥毆行為時經被告文玉英、文
    俊英與共同阮庭成等人持以供犯罪使用，惟均非屬被告等人
    所有，而不予宣告沒收等情，核無違誤。檢察官以原審對被
    告文俊英適用刑法第59條減刑為不當，另對被告文玉英量刑
    過輕，而提起上訴，惟查原審已審酌被告文玉英、文俊英犯
    罪之一切情狀，量刑尚屬妥適，檢察官上訴為無理由，應予
    以駁回。
據上論斷，應依刑事訴訟法第368條、第369條第1項前段、第364
條、第299條第1項前段，刑法第28條、第277條第2項、第59條，
判決如主文。
本案經檢察官庚○○到庭執行職務。
中    華    民    國    99    年    6     月    30    日
            刑事第五庭  審判長法  官  趙  春  碧
                              法  官  林  宜  民
                              法  官  賴  恭  利
上列正本證明與原本無異。
如不服本判決應於收受送達後10日內，向本院提出上訴書狀，其
未敘述上訴理由者，並得於提起上訴後10日內向本院補提理由書
(均須按他造當事人之人數附繕本)「切勿逕送上級法院」。
                              書記官  林  育  萱
中    華    民    國    99    年    6     月    30    日
附錄論罪科刑法條
中華民國刑法第277 條：
傷害人之身體或健康者，處3 年以下有期徒刑、拘役或1000元以
下罰金。
犯前項之罪因而致人於死者，處無期徒刑或7 年以上有期徒刑，
致重傷者，處3 年以上10年以下有期徒刑。

司法院資訊處製作；財團法人民間司法改革基金會備份。
